【裁判字號】    98,台上,1467
【裁判日期】    980813
【裁判案由】    請求返還不當得利等
【裁判全文】
最高法院民事判決            九十八年度台上字第一四六七號
上  訴  人  大品國際開發有限公司
法定代理人  甲○○
訴訟代理人  簡燦賢律師
上  訴  人  柏喬建設股份有限公司
法定代理人  乙○○
共      同
訴訟代理人  林樹旺律師
被 上訴 人  嘉星企業股份有限公司
                      號
法定代理人  丙○○
被 上訴 人  銘星企業股份有限公司
法定代理人  丙○○
共      同
訴訟代理人  藍瀛芳律師
            詹順貴律師
            謝庭恩律師
上列當事人間請求返還不當得利等事件，上訴人對於中華民國九
十八年二月六日台灣高等法院花蓮分院更審判決（九十七年度訴
更(一)字第一號），提起上訴，本院判決如下：
    主  文
原判決除假執行部分外廢棄，發回台灣高等法院花蓮分院。
    理  由
本件被上訴人主張：坐落花蓮縣花蓮市○○段二九六地號土地權
利範圍一萬分之六二九六部分（下稱系爭土地）原係被上訴人嘉
星企業股份有限公司（下稱嘉星公司）於民國八十六年九月二十
三日所購置，並與被上訴人銘星企業股份有限公司（下稱銘星公
司）在該土地上共同投資興建第4820、4821、4822、4823、4841
、4842建號及其共同使用部分第4826、4827、4829建號建物（下
稱系爭建物，原始起造人為銘星公司，與系爭土地下合稱系爭房
地）。伊等公司之原負責人均為吳錶，因雙眼失明無法視事，乃
委請其子即訴外人吳銘益（已於九十年一月二十八日死亡）及乙
○○【上訴人柏喬建設股份有限公司（下稱柏喬公司）法定代理
人，吳銘益之妻】協助處理系爭建物興建事宜，並將公司大、小
章一併交與吳銘益夫婦保管。詎吳銘益、乙○○竟與訴外人甲○
○【上訴人大品國際開發有限公司（下稱大品公司，原為圓稜企
業有限公司）法定代理人】及張錦澤（乙○○之弟）等人利用實
質控制伊等公司之機會，與柏喬公司虛偽買受系爭土地，並以偽
造文書方式，將系爭建物原起造人銘星公司變更為柏喬公司，且
於系爭房地各為所有權登記及移轉登記後，將之虛偽出賣予大品
公司，再由大品公司持向國泰世華商業銀行股份有限公司（下稱
國泰世華銀行）設定新台幣（下同）三億三千六百萬元之最高限
額抵押權登記，借貸二億八千萬元供甲○○、乙○○、張錦澤及
吳銘益等花用。吳銘益夫婦與柏喬公司間，及柏喬公司與大品公
司間，就系爭房地之買賣契約乃通謀虛偽意思表示而無效等情，
爰於刑事訴訟程序附帶提起民事訴訟，並依民法第七百六十七條
及第一百七十九條之規定，求為：(一)命大品公司將系爭土地，於
八十九年三月二十三日以買賣原因所為之所有權移轉登記塗銷，
再命柏喬公司將系爭土地，於八十七年十一月五日以買賣原因所
為之所有權移轉登記塗銷，回復為嘉星公司所有。(二)確認柏喬公
司與大品公司間就系爭建物之買賣關係不存在，並命大品公司將
系爭建物，於八十九年三月二十三日以買賣原因所為之所有權移
轉登記塗銷，再命大品公司將第4820、4821、4822、4823、4841
、4842建號建物，於八十八年三月五日所為所有權登記變更為銘
星公司所有之判決。（被上訴人另請求大品公司、乙○○及張錦
澤等人其他給付部分，業經原審於更審前判決其敗訴，已因其未
上訴而告確定。）
上訴人柏喬公司則以：伊與嘉星公司間之土地買賣契約應屬真正
，有吳錶及證人陳月媛、游寶箱各於刑事案件之證述，及被上訴
人具狀所稱已繳納土地增值稅，暨吳銘益與吳錶間之切結書可參
。系爭建物之所有權，當以何人實際出資興建作為標準，非以建
造執照所載之起造人為斷，銘星公司迄未舉證系爭建物為其出資
興建，亦無其出資興建之明細支出為憑，系爭建物既係吳銘益與
吳錶結算後始為起造人名義變更，當係本於合法之來源。柏喬公
司與大品公司間就系爭房地確有買賣之行為，否則大品公司何願
承受被上訴人之銀行債務，繼續繳息至今。大品公司既未參與吳
銘益與吳錶間之會算，自不能知悉其間「過戶」之原因及細節，
被上訴人與柏喬公司間，及柏喬公司與大品公司間，就系爭房地
之「過戶」，毫無關係等語，資為抗辯。上訴人大品公司亦以：
系爭房地因經柏喬公司設定高額抵押，尚餘一億四千五百萬元貸
款及其他借款人名義貸借之三千五百萬元未清償，本利負擔過重
，吳銘益始商得甲○○之同意，將系爭房地以三億元出售予伊。
又伊須貸款二億八千萬元為資金週轉，乃商議將契約書買賣價金
提高為四億元，以利貸得較高之成數，被上訴人質疑實際買賣價
金與契約所載不符，實是不知銀行貸款實務所致。嗣伊向國泰世
華銀行貸款二億八千萬元，其中一億八千萬元乃清償柏喬公司、
吳銘益、乙○○、丙○○等人之貸款，並繳交本息，另其餘繳交
房地之價金，亦經提出被證三、四號證為憑，尤難謂伊與柏喬公
司間之買賣為通謀虛偽意思表示等語，資為抗辯。
原審判決如被上訴人所聲明，無非以：(1)本件嘉星公司與柏喬公
司於八十七年十月二十五日簽約買賣系爭土地之事實，固據提出
土地買賣契約書、嘉星公司繳納土地增值稅收據及土地登記簿謄
本為證，並由嘉星公司簽付各為六千萬元之發票五紙足憑，但該
發票均未蓋用嘉星公司發票專用章，金額共三億元與系爭土地買
賣契約所載一億一千三百八十六萬五千六百元不同。另據佳明誼
合會計師事務所就嘉星公司八十七年十二月三十一日及八十八年
資產負債表等帳冊、存摺複核結果，八十八年嘉星公司有出售土
地，承買人為柏喬公司，未訂合約，成交價為三億元，付款條件
為八十八年五月一日支付現金，無發票開立，再針對嘉星公司八
十八年相關憑證核對，除無支付增值稅之憑證外，另依傳票交易
紀錄，亦未發現任何憑證可證其交易價格之真實性。又佳明誼合
會計師事務所對柏喬公司自八十八年十二月七日至九十年九月一
日資金收支帳為複核，及依吳光仁會計師查核簽證之柏喬公司八
十七年財務簽證暨查核報告書完成複核之報告，仍無柏喬公司有
向嘉星公司購入土地之交易及資金支付紀錄，佐以證人陳月媛、
游寶箱於刑案時之證詞，嘉星公司與柏喬公司間就系爭土地之買
賣，僅有為移轉登記之公契而無私契，公契所載價金一億一千三
百八十六萬五千六百元，與未蓋公司章之發票金額三億元不合，
且公契除記載價金外，對付款條件及給付價款方法均未記載，不
符一般買賣之常規，足證吳銘益、乙○○等人利用管理嘉星公司
及保管印章之機會，未經吳錶之同意，偽造不實之買賣契約，擅
自將系爭土地「過戶」柏喬公司無疑，嘉星公司認土地買賣是通
謀虛偽表示而無效，為屬可信。至吳錶於八十八年十月三十日所
立之切結書（下稱系爭切結書）所載金額，與前揭契約書一億一
千三百八十六萬五千六百元及發票金額三億元均有不同，書立日
距系爭土地八十七年十一月五日「過戶」後近一年之久，可見該
切結書是土地「過戶」後吳錶經吳銘益要求所書立，難謂其於八
十七年十一月間已同意土地「過戶」予柏喬公司，且依上開會計
查核，嘉星公司並無該筆金額之收入，柏喬公司亦無支出紀錄，
參諸證人陳月媛於刑案證稱：「吳銘益在我任職內，並未給付切
結書上所載之一億二千一百八十九萬三千三百三十七元」等語，
該切結書仍不足為柏喬公司已支付價金之有利證據。(2)系爭建物
於八十七年十月三十日由原始起造人銘星公司變更為柏喬公司，
並於取得使用執照後，於八十八年三月四日、五日、六月二十八
日分次辦理所有權第一次登記為柏喬公司，參酌證人游寶箱之證
詞，及變更起造人申請書上由銘星公司變更為柏喬公司之記載等
情，被上訴人指吳銘益未經吳錶之同意擅自變更起造人名義，再
分次將系爭建物所有權第一次登記予柏喬公司，應可採信。次依
建築法及土地登記規則規定，如無特別情事，建造執照上所載之
起造人，恆為該建物所有權第一次登記之申請人，柏喬公司自應
就該有利於己之變更起造人事由負舉證責任，所辯吳銘益與吳錶
父子會算結果而同意變更起造人一節，並未提出吳錶因會算而同
意之相關憑據，亦難為其有利之認定。(3)依系爭房地有關之不動
產買賣契約所載，甲○○應付簽約金各三千五百九十萬元、一千
二百十萬元予柏喬公司，並以銀行帳號支票二紙支付，但該支票
並未兌現，另據會計師查核結果，復無柏喬公司出售系爭房地予
大品公司之紀錄，且無甲○○與柏喬公司簽訂房地買賣之付款紀
錄，被上訴人指柏喬公司與大品公司間系爭房地買賣為通謀虛偽
意思表示，尚堪可信。雖大品公司提出甲○○支出憑證、銀行放
繳款明細、支票、匯款單為證，然依該書證所匯之人，及自八十
八年一月十二日起匯款至九十年九月二十八日止，長達一年有餘
之久，實與柏喬公司、大品公司間就系爭房地之「過戶」無何關
聯，即依該買賣契約付款分四期之約定，均在訂立買賣契約後始
給付，並未約定以訂約前、後之債務為抵銷，以上憑證顯係臨訟
蒐集，尤難為給付價金之證明。又大品公司辯以其向國泰世華銀
行貸得二億八千萬元，已清償柏喬公司向花蓮市第二信用合作社
（下稱二信）貸款一億四千五百萬元，並按月給付利息，何能謂
未支付價金一節，查柏喬公司因債信不良，甲○○為貸款順利，
乃以假買賣購入房地，再持不實買賣契約貸款，其偽造文書罪責
業經原法院判決確定，堪認甲○○貸款係柏喬公司債信不良，為
其解套之行為，難認是支付價金之行為。況上開不動產買賣契約
已約定，買方預定貸款二億五千一百三十萬元及八千四百七十萬
元，以抵付部分買賣價款，但大品公司貸得二億八千萬元，除償
還柏喬公司向二信借款之本金一億四千五百萬元及利息七百四十
六萬七千二百二十二元外，其餘均清償乙○○之借款或供甲○○
私用，卻未依約支付價金，再以系爭房地價金高達四億八千萬元
，除以房地貸款支應柏喬公司前向二信貸得之本息外，尚無大品
公司支付柏喬公司價金之憑證，益證該二公司間系爭房地買賣為
通謀虛偽之表示而無效。(4)系爭土地應有部分一萬分之三四八○
及系爭4821、4822、4823建號及共同使用4826、4829建號建物，
雖於訴訟繫屬後之九十七年間經法院拍賣由第三人邱麒璋拍定，
並移轉登記，但系爭房地於拍賣前之九十五年一月四日業經被上
訴人依民事訴訟法第二百五十四條第五項規定，向地政機關為訴
訟繫屬之登記，依同法第四百零一條第一項規定，被上訴人對大
品公司請求上開聲明之給付，自不因而陷於給付不能。從而，被
上訴人據以對上訴人請求如上之聲明，均屬正當等詞，為其判斷
之基礎。
惟查被上訴人就上述聲明(二)請求命大品公司將第4820、4821、48
22、4823、4841、4842建號建物，於八十八年三月五日所為所有
權登記變更為銘星公司所有部分，於原審更審前之聲明係對「柏
喬公司」請求為之，且於該判決誤載為命大品公司給付後，被上
訴人即聲請更正，並由該法院裁定更正命柏喬公司為給付，乃被
上訴人於原審更審後，對此部分竟改其聲明為由「大品公司」給
付，有被上訴人於九十七年五月二十八日及同年八月八日提出之
準備書狀、民事辯論意旨狀及言詞辯論筆錄足憑（分見原審訴更
(一)卷一宗八八、九二、九三頁及同卷二宗一五～一七、二一七、
二五二頁）。原審未予推闡清楚，問明該部分之聲明究對何人為
之，是否有誤？復未說明其所憑以認定由大品公司給付之依據，
徒依被上訴人所列載之大品公司而為其不利之判決，在程序上已
難謂合，並有判決不備理由之違法。且該項請求將上開建物於八
十八年三月五日所為「所有權登記」變更為銘星公司所有之聲明
，係指土地登記規則第八十四條所稱之「建物所有權第一次登記
」，該所有權登記依該條準用同規則第七十一條至第七十五條之
規定，本不得作為「變更」之客體，乃原審逕命大品公司將該建
物所有權第一次登記直接變更為銘星公司所有，亦有可議。又系
爭建物於八十七年由原始起造人銘星公司變更為柏喬公司，並於
取得使用執照後，於八十八年間分次辦理所有權第一次登記為柏
喬公司名義，為原審所確定之事實，柏喬公司於取得使用執照前
既經變更其為起造人，參之被上訴人主張其公司事後由吳銘益夫
婦等人所控管，系爭建物是否已改由柏喬公司出資所建？自待澄
清。則於銘星公司未證明確有出資興建該建物之前，能否僅以其
為建造執照之原始起造人，即謂其為該建物所有權第一次登記之
人？非無疑問。其次，柏喬公司對系爭切結書，曾於原審辯稱：
吳錶在本案刑事部分調查時，於九十三年五月二十七日庭訊證稱
：「（系爭之花蓮市○○段土地是何人的？）原來是我買的，但
登記在我第三個媳婦林麗的名下，後來因貸款的關係而過戶給嘉
星公司，後來吳銘益因要蓋房子，我答應給他蓋，之後他也說要
買該土地，我也答應他，我們也有結算。（對切結書有何意見？
）對的，上面的名字是我簽的。（對你在原審九十二年五月二十
二日之證述有何意見？）我現在說的是事實」，足證上開切結書
所載內容屬實，依切結書所載內容可知伊與嘉星公司間確有買賣
之事實，本案豈可認定兩造間之買賣為虛假？且除上開切結書、
證人吳錶之證述可參外，依被上訴人書狀所載，亦自承有繳納土
地增值稅，僅抗辯該增值稅為吳銘益自行繳納。況嘉星公司與銘
星公司為家族企業，不可能僅由吳銘益一手遮天，即可自行未經
嘉星公司同意，以嘉星公司名義繳納增值稅之可能，系爭土地買
賣契約當屬真正云云（分見原審訴更(一)字卷一宗五○、五一頁及
同上卷二宗六、七頁），原審未予斟酌，並詳為調查審認，竟以
系爭切結書金額與發票、公契金額不同，及書立日係在土地「過
戶」後近一年，遽認吳錶於八十七年間未同意系爭土地「過戶」
予柏喬公司，不免速斷。又大品公司就系爭房地向銀行貸款二億
八千萬元，再以其中一億八千萬元償還原貸款以抵付房地買賣價
金一節，迭於原審指稱：伊購買系爭不動產後，向國泰世華銀行
貸款二億八千萬元，伊所有股東均為連帶保證人，其中一億八千
萬元是清償柏喬公司等人貸款。伊直至九十五年三月份止，已清
繳本息一億一千五百零八萬二千一百四十四元，嗣於訴訟進行中
並繳交本息，苟非真實買賣，伊焉有長達七年持續繳交貸款本息
之理（八十九年至九十六年）等語（分見原審訴字卷二宗九、二
二八～二三一、三八六頁及原審訴更(一)字卷一宗一四六、一四七
頁），核與被上訴人提出柏喬公司等人於八十九年三月二十九日
立具之清償指定書，載明該一億八千萬元以償還柏喬公司等人各
在二信之貸款本息等情相符（分見原審訴字卷三宗四六、四九頁
）。大品公司此項重要之攻擊方法，是否全無足採？亦非無再進
一步推求之必要。原審未予深究，竟以甲○○偽造文書罪責既經
法院判決確定，該貸款係柏喬公司債信不良為其解套之行為，難
認是支付價金之行為等由，遽為上訴人不利之論斷，尤嫌疏略。
上訴論旨，執以指摘原判決不當，求予廢棄，不能認為無理由。
據上論結，本件上訴為有理由。依民事訴訟法第四百七十七條第
一項、第四百七十八條第二項，判決如主文。
中    華    民    國  九十八  年    八    月   十三   日
                      最高法院民事第五庭
                          審判長法官  朱  建  男
                                法官  顏  南  全
                                法官  林  大  洋
                                法官  沈  方  維
                                法官  阮  富  枝
      本件正本證明與原本無異
                                      書  記  官
中    華    民    國  九十八  年    八    月  二十五  日
                                                      Q


司法院資訊處製作；財團法人民間司法改革基金會備份。
